臺灣雲林地方法院刑事判決　　　　　　　100年度訴字第108號
公　訴　人　臺灣雲林地方法院檢察署檢察官
被　　　告　宋福財
上列被告因偽證案件，經檢察官提起公訴（99年度偵字第5425號
）及移送併辦（100 年度偵字第2119號），本院判決如下：
    主  文
宋福財無罪。
    理  由
一、公訴意旨略以：被告宋福財於第7 屆立法委員雲林縣第二選
    區缺額補選期間係雲林縣斗南鎮阿丹里第1 鄰鄰長，就該次
    選舉為有投票權之人。沈德山（其與曾明瑞、曾棋城所涉下
    述投票行賄罪以及曾棋城所涉投票受賄罪之罪嫌，由檢察官
    另以98年度選偵字第10號、第11號提起公訴）則係雲林縣斗
    南鎮鎮民代表。沈德山為期該次補選登記第2 號候選人張艮
    輝當選，於民國98年9 月10日中午，在雲林縣斗南鎮舊社里
    某農舍內，與有投票權之雲林縣斗南鎮阿丹里里長曾明瑞及
    阿丹里第9 鄰鄰長曾棋城共同基於對有投票權之人期約、交
    付賄賂之犯意聯絡，由沈德山各交付新臺幣（下同）10,000
    元與曾明瑞及曾棋城，而由曾明瑞、曾棋城負責約使阿丹里
    各鄰鄰長（含曾棋城本人）於此次立法委員補選時投票予第
    2 號張艮輝之一定行使。曾棋城並於98年9 月11日晚間7 時
    許，在雲林縣斗南鎮阿丹里崙子某土地公廟前，交付1,000
    元之賄款與被告，而約使被告於該次立法委員補選時，投票
    予登記第2 號之候選人張艮輝，被告則基於收受賄賂之犯意
    ，而予以收受（所涉投票受賄罪之部分，由檢察官另以98年
    度選偵字第10號為緩起訴處分確定）。嗣於98年9 月19日，
    經臺灣雲林地方法院檢察署（下稱雲林地檢署）檢察官指揮
    法務部調查局雲林縣調查站、雲林縣警察局刑警大隊暨各分
    局，同步傳喚曾明瑞等人到案而查獲。詎被告竟基於偽證之
    犯意，於99年10月21日上午10時30分許，在臺灣高等法院臺
    南分院（下稱臺南高分院）刑事第八法庭，以證人身分為99
    年度選上訴字第541 號案件（即本次沈德山等人被訴賄選案
    件）作證時，於供前具結後，基於偽證之犯意，對於案情有
    重要關係之事項即曾棋城是否有交付前開賄款供賄選一事，
    虛偽證稱：曾棋城給我的1,000 元不是賄款云云，欲不當影
    響臺南高分院對上述賄選案件之審理結果。因認被告涉犯刑
    法第168 條第1 項之偽證罪嫌。
二、按犯罪事實應依證據認定之，無證據不得認定犯罪事實；不
    能證明被告犯罪者，應諭知無罪之判決，刑事訴訟法第154
    條第2 項、第301 條第1 項分別定有明文。次按同法第181
    條規定：「證人恐因陳述致自己或與其有前條第1 項關係之
    人受刑事追訴或處罰者，得拒絕證言。」同法第186 條第2
    項規定：「證人有第181 條之情形者，應告以得拒絕證言。
    」上開規定旨在免除證人陷於抉擇控訴自己或與其有一定身
    分關係之人犯罪，或因陳述不實而受偽證之處罰，或不陳述
    而受罰鍰處罰等困境。證人此項拒絕證言權與被告之緘默權
    同屬不自證己罪之權，為確保證人此項權利，法官或檢察官
    有告知證人得拒絕證言之義務；如法官或檢察官未踐行此項
    告知義務，而逕行告以具結之義務及偽證之處罰，並命朗讀
    結文後具結，將使證人陷於上述抉擇困境，無異侵奪證人此
    項拒絕證言權，有違證人不自證己罪之原則。該證人於此情
    況下所為之具結程序即有瑕疵，為貫徹上述保障證人權益規
    定之旨意，自應認其具結不生合法之效力，縱其陳述不實，
    亦不能遽依偽證罪責論擬。故除證人已受追訴且判刑確定或
    執行完畢後，其以證人身分於其他共同被告刑事案件偵查或
    審判程序中到場具結，已無保護自己免受刑事追訴、處罰之
    必要，應無刑事訴訟法第181 條所定拒絕證言之權利外，如
    該證人於為證言時，當時或事後有因其陳述在客觀上遭受刑
    事追訴或處罰之虞，即不影響於其拒絕證言權之行使，及法
    官依法踐行告知證人得拒絕證言之義務（最高法院99年度臺
    上字第7297號、第3067號及97年度臺上字第265 號判決意旨
    參照）。
三、本案檢察官認被告涉有上述犯行，無非係以被告於雲林地檢
    署98年度選他字第34號案件偵查中、臺南高分院99年度選上
    訴字第541 號案件審理中之證述筆錄（見99年度偵字第5425
    號卷【下稱偵卷】第8 頁至第10頁、第26頁反面至第27頁）
    、各該證人結文（見偵卷第15頁、第27頁反面）及臺南高分
    院99年度選上訴字第541 號刑事判決（見偵卷第54頁至第73
    頁）為主要論據。被告固坦承其為雲林縣斗南鎮阿丹里第1
    鄰之鄰長，且曾於上述時地，為臺南高分院99年度選上訴第
    541 號案件到庭作證之事實，惟堅決否認有偽證之行為，辯
    稱：曾棋城拿給我的1,000 元是要我拿去買檳榔、香菸請里
    民，確實不是賄款等語。
四、本院之判斷：
  (一)被告於第7 屆立法委員雲林縣第二選區缺額補選期間係雲林
    縣斗南鎮阿丹里第1 鄰鄰長，而沈德山係雲林縣斗南鎮鎮民
    代表，另曾明瑞係雲林縣斗南鎮阿丹里里長，曾棋城則為雲
    林縣斗南鎮阿丹里第9 鄰鄰長。又沈德山、曾明瑞及曾棋城
    因涉嫌於上述選舉期間內，共同向阿丹里各鄰鄰長行賄（曾
    棋城本人也涉嫌收賄），要求鄰長投票支持2 號候選人張艮
    輝，因此涉犯投票行賄罪嫌，由雲林地檢署檢察官以98年度
    選偵字第10號、第11號提起公訴，並由本院於99年4 月28日
    ，以98年度選訴字第2 號分別判處有期徒刑2 年，緩刑4 年
    ，褫奪公權4 年（曾明瑞交付賄賂部分）、有期徒刑2 年，
    緩刑4 年，褫奪公權4 年（曾棋城交付賄賂部分）及無罪（
    沈德山交付賄賂部分及曾棋城收受賄賂部分）在案，案經上
    訴（曾棋城交付賄賂部分，因未上訴而於99年5 月10日確定
    ），臺南高分院以99年度選上訴字第541 號判決，除就曾棋
    城交付賄賂部分因未上訴外，均予撤銷改判，並分別判處有
    期徒刑3 年6 月，褫奪公權4 年（沈德山交付賄賂部分）、
    有期徒刑2 年，緩刑4 年，褫奪公權4 年（曾明瑞交付賄賂
    部分）及有期徒刑6 月（曾棋城收受賄賂部分）在案，復再
    上訴（曾棋城收受賄賂部分，於二審裁判確定），即由最高
    法院以100 年度臺上字第375 號將沈德山、曾明瑞部分發回
    臺南高分院等情，為被告所不爭執，並有各該判決書及沈德
    山、曾明瑞與曾棋城之臺灣高等法院被告前案紀錄表附卷可
    查（見偵卷第52頁至第73頁；本院卷第第28頁至第30頁反面
    、36頁至第37頁反面），堪信為真實。
  (二)被告於98年9 月19日上午10時40分許，即雲林地檢署檢察官
    偵辦沈德山、曾明瑞及曾棋城賄選案件偵查中（99年度選他
    字第34號），以證人身分供前具結後證稱：曾棋城在98年9
    月10日或11日晚上7 時或8 時許，在雲林縣斗南鎮阿丹里崙
    子某土地公廟前，拿1,000 元給我，說那是2 號的，應該是
    要我投給2 號，2 號就是張艮輝等語，嗣其於99年10月21日
    上午10時30分許，在臺南高分院刑事第八法庭內，即沈德山
    等人被訴賄選案件審理中（98年度選上訴字第541 號），於
    供前具結後證稱：於98年9 月間，曾棋城拿1,000 元給我，
    叫我拿去買檳榔、香菸請里民，偵查中我說曾棋城叫我支持
    2 號，這是我自己想的，偵訊中我因為害怕所以亂回答，今
    天想的比較清楚等語。上開各情，為被告所是認（見本院卷
    第54頁），並有各該證述筆錄與證人結文在卷可稽（見偵卷
    第8 頁至第10頁、第15頁、第26頁反面至第27頁反面）。則
    就曾棋城有無交付賄賂與被告乙節，被告於上開案件偵審中
    具結後所為之證述內容，有前後不一之情，亦可認定。
  (三)檢察官雖以被告證述前後不一，並執臺南高分院於98年度選
    上訴字第541 號刑事判決中敘明之理由，認被告於臺南高分
    院作證時，有虛偽證述之行為。但查，於緩起訴期間內，若
    有刑事訴訟法第253 條之3 第1 項規定之情形，檢察官尚得
    依職權撤銷原處分，繼續偵查或起訴。實務上亦承認檢察官
    於緩起訴期間內，得以發現新事實、新證據為由，即刑事訴
    訟法第253 條之3 第1 項以外之情形，將同一案件重行起訴
    （最高法院94年臺非字第215 號判例意旨參照）。是於該緩
    起訴處分之猶豫期間內，受處分人之刑事訴追程序仍未終局
    確定，必須受檢察官持續觀察，其緩起訴處分一旦經檢察官
    撤銷，並依法追訴，法院仍得依審理結果，為受處分人有罪
    科刑之裁判。故必待緩起訴處分實質確定後（即緩起訴猶豫
    期間經過而未經撤銷），上述追訴風險始告解除。本案被告
    於上述時地，向曾棋城收受1,000 元之現金，涉犯刑法第14
    3 條第1 項之投票受賄罪嫌，業經雲林地檢署檢察官於98年
    11月5 日，以98年度選偵字第10號為緩起訴處分，並於98年
    11月19日緩起訴處分確定，緩起訴期間為2 年（98年11月19
    日至100 年11月18日），亦有該緩起訴處分書及被告之臺灣
    高等法院被告前案紀錄表在卷可查（見本院卷第135 頁至第
    137 頁）。則自98年11月19日起至100 年11月18日止，即本
    案緩起訴期間內，被告所犯上述投票受賄罪嫌，隨時有撤銷
    緩起訴處分而重行起訴之可能，故其於上述緩起訴期間內之
    99年10月21日上午10時30分許，即臺南高分院99年度選上訴
    字第541 號案件審理中，針對其有無收受曾棋城交付之1,00
    0 元賄賂乙節到庭作證時，既有事後因其陳述在客觀上遭受
    刑事追訴或處罰之風險，參前規定及最高法院裁判要旨，被
    告應享有拒絕證言之權利，法院也有告以拒絕證言權之義務
    ，而後命其具結，方符法定具結程序。然而，被告於臺南高
    分院作證之時，法院於告知具結義務及偽證處罰後便命被告
    朗讀結文簽名具結，【並未告以拒絕證言權】，此有該案審
    判筆錄在卷可佐（見偵卷第4 頁），揆諸前揭說明，該具結
    程序顯有瑕疵，應認具結不生合法之效力，縱令被告所證不
    實，也不能以偽證罪論處。從而，檢察官認被告於臺南高分
    院作證時虛偽證述，涉犯刑法第168 條第1 項之偽證罪云云
    ，應有違誤。附帶敘明者，曾棋城向被告行賄之犯行，已經
    本院以98年度選訴字第2 號判處罪刑確定，曾棋城僅被訴「
    收受賄賂」部分上訴第二審，業如前述（亦可見臺南高分院
    99年度選上訴字第541 號刑事判決第3 頁有關上訴審審判範
    圍之說明），然臺南高分院於99年度選上訴字第541 號案件
    審理中，卻由「曾棋城」之選任辯護人張智學律師針對「曾
    棋城有無交付賄款與被告」乙事（即未上訴之部分）對被告
    進行主詰問，再由檢察官反詰問（見該案審判筆錄，偵卷第
    8 頁至第9 頁），則被告因此而為之證述，是否該當「足以
    影響判決結果」之偽證？也非全然無疑。
五、綜上所陳，本院依檢察官所舉之證據資料為調查後，認被告
    於臺南高分院99年度選上訴字第541 號作證時，並未合法具
    結，故不論其證述內容是否虛偽，均無成立偽證罪之餘地。
    被告上述辯解之真實性為何，即無審究之必要。本案檢察官
    既然不能證明起訴書所載之被告犯行屬實，參照上開法條規
    定，自應為被告無罪之諭知。
六、併辦意旨略以：被告基於偽證之犯意，於99年10月21日上午
    10時30分許，在臺南高分院刑事第八法庭，以證人身分為99
    年度選上訴字第541 號案件作證時，於供前具結後，基於偽
    證之犯意，對於案情有重要關係之事項即曾棋城是否有交付
    前開賄款供賄選一事，虛偽證稱：曾棋城拿1,000 元給我，
    叫我買檳榔、香菸請里民，沒有說其他的，沒有說到走路工
    或支持2 號云云，欲不當影響臺南高分院對上述賄選案件之
    審理結果。因認被告涉犯刑法第168 條第1 項之偽證罪嫌。
    且該偽證部分與本案已經起訴之部分屬相同之犯罪事實，爰
    移請本院併案審理（見併辦意旨書之記載，本院卷第102 頁
    至第103 頁）。惟查：
  (一)檢察官就犯罪事實一部起訴者，其效力及於全部，固為刑事
    訴訟法第267 條所明定。但法院得就未起訴部分之事實併予
    審判，必須法院就已起訴部分與未起訴部分認定俱屬有罪，
    且兩部分互有實質上或裁判上一罪之不可分關係，始能適用
    ，如法院對已起訴部分認定犯罪不能證明，或未予審判，未
    起訴部分既無所附麗，自不得加以判決，否則即有訴外裁判
    之違法（最高法院93年度臺上字第4814號判決意旨參照）。
  (二)本案被告被訴上開犯嫌，既經本院判決無罪如上，則上開移
    送併辦意旨所指被告偽證部分，即與本案起訴部分不生實質
    上或裁判上一罪之不可分關係，也非犯罪事實相同（蓋本案
    並未認定任何「犯罪事實」），尚非本案起訴效力所及，本
    院自無從併予審理，應退回檢察官另為適法之處理，併此陳
    明。
七、依刑事訴訟法第301 條第1 項，判決如主文。
本案經檢察官陳詠薇到庭執行職務。
中    華    民    國    100   年    6     月    21    日
                  刑事第七庭  審判長法  官 許佩如
                                    法  官 鍾世芬
                                    法  官 王紹銘
以上正本證明與原本無異。
如不服本判決應於收受本判決後10日內向本院提出上訴書狀，並
應敘述具體理由。如未敘述上訴理由者，應於上訴期間屆滿後20
日內向本院補提理由書狀（均須按他造當事人之人數附繕本）「
切勿逕送上級法院」。
                                    書記官 洪秀虹
中    華    民    國   100    年    6     月    21    日